【裁判字號】    95,訴,1896
【裁判日期】    970221
【裁判案由】    返還不當得利
【裁判全文】
臺灣板橋地方法院民事判決              95年度訴字第1896號
原      告  甲○○
訴訟代理人  林秋萍律師
複代理人    王福民律師
            戊○○
原      告  乙○○
            丙○○
被      告  丁○○
訴訟代理人  賴俊睿律師
上列當事人間請求返還不當得利事件，本院於民國97年1 月31日
言詞辯論終結，判決如下：
    主      文
被告應給付原告及其他共有人全體新台幣柒拾萬捌仟元。
原告其餘之訴駁回。
訴訟費用由被告負擔百分之三十，餘由原告負擔。
    事實及理由
甲、程序部分：
一、按訴訟標的對於數人必須合一確定而應共同起訴，如其中一
    人或數人拒絕同為原告而無正當理由者，法院得依被上訴人
    聲請，以裁定命該未起訴之人於一定期間內追加為原告，逾
    期未追加者，視為已一同起訴，為民事訴訟法第56條之1 第
    1 項所明定。查本件原告甲○○係依不當得利法律關係，訴
    請被告丁○○返還未經被繼承人秋初亮之全體繼承人同意而
    擅自將繼承取得之房屋出租第三人所收取之租金。原告上開
    請求，核屬公同共有權利之行使，自有合一確定必要，且依
    民法第828 條第2 項規定，公同共有權利行使須得全體公同
    共有人同意，而被繼承人初秋亮之繼承人，除原告及被告外
    ，尚有乙○○、丙○○，其2 人無正當理由拒絕同為原告，
    本院已依原告聲請，於民國（下同）96年4 月24日裁定命乙○○、丙○○於7 日內追加為原告，乙○○、丙○○經合法
    送達後逾期無正當理由未為追加，依前揭規定，應視為已一
    同起訴而為原告，故本件當事人之適格並無欠缺，合先敘明
    。
二、次按訴狀送達後，原告不得將原訴變更或追加他訴，擴張或
    減縮應受判決事項之聲明者，不在此限，民事訴訟法第255
    條第1 項第3 款定有明文。查原告起訴時原聲明「被告應給
    付原告新台幣（下同）648,000 元及自87年7 月起至返還台
    北市○○街8 之2 號房地予原告及其他共有人全體之日止，
    按月給付原告6,750 元」；嗣於95年10月19日變更其聲明為
    「被告應給付原告2,592,000 元及自87年7 月起至返還台北
    市○○街8 之2 號房地予原告及其他共有人全體之日止，按
    月給付原告27,000元」；其後再於97年1 月31日將聲明變更
    為「被告應給付原告2,538,000 元及自95年6 月28日起至返
    還台北市○○街8 之2 號房地予原告及其他共有人全體之日
    止，按月給付原告27,000元」。原告所為經核均屬擴張或減
    縮應受判決事項之聲明，依上開規定，不在禁止之列，應予
    准許。
乙、實體部分
一、原告主張：
    (一)原告甲○○、乙○○：
      原告甲○○、乙○○、丙○○與被告丁○○4 人於87年7
      月28日共同繼承被繼承人初秋亮所有門牌號碼台北市○○
      區○○街8 之2 號房地（下稱系爭房地），詎被告丁○○
      未經全體繼承人同意，自被繼承人秋初亮於87年7 月過世
      後即占有使用，並擅自將系爭房地出租笫三人，至今仍出
      租收取租金，核被告丁○○所為顯已侵害原告等全體繼承
      人之權利，且受有不當得利，爰依民法第179 條規定，訴
      2,538,000 元（87.08.28至95.06.28總計7 年10個月＝94
      個月；27,000元每月租金×94個月＝2, 538,000元），及
      自95年6 月28日起至返還系爭房地予原告及其他共有人全
      體之日止，按月給付原告及其他共有人全體27,000元。
    (二)原告丙○○：
      原告丙○○未為任何聲明，僅陳稱：被繼承人初秋亮生前
      為支付醫藥費及生活費用曾向合作金庫商業銀行股份有限
      公司（下稱合作金庫銀行）貸款，初秋亮死亡後，銀行以
      伊係連帶保證人為由，要求伊清償，否則即查封伊所有房
      屋，伊因此代為清償上開債務，金額約300 多萬元，該貸
      款是初秋亮為支付自己需用所借，非伊之借款，伊於入獄
      前曾向被告表示將系爭房地出租，將租金收入部分給伊，
      初秋亮生前清積欠之債務亦要幫忙清償，原告甲○○避不
      處理初秋亮之債務，亦未負擔初秋亮生病時之醫療費及生
      活費，所言不實等語。
二、被告則以下列陳詞置辯，並求為判決：原告之訴駁回。
    (一)被繼承人初秋亮係被告之弟，因無子嗣、配偶，父母亦已
      過去，故其於87年7 月間死亡時，依法即由兩造等4 名兄
      弟姊妹共同繼承，初秋亮死亡時名下僅有系爭房地，因其
      生前曾以之設定抵押，向合作金庫銀行辦理貸款850 萬元
      ，須按月繳納本息，且為辦理喪事亦有喪葬費支出，被告
      及其他繼承人本想藉由處分系爭房地，將所取得之款項清
      償上開債務及喪葬費用，詎原告甲○○避不見面，拒絕處
      理初秋亮之債務及喪事，被告與其他繼承人只得另尋他法
      ，先行清償上開借款債務及喪葬費用，並合意將系爭房地
      交由被告管理，希以所得之收益支付相關之房屋稅、地價
      稅等費用，若有剩餘再納入遺產，將來於分割遺產時一併
      清算，故被告並未受有不當得利。
    (二)被告於93年12月15日起至95年12月13日止，將系爭房地出
      租予訴外人游景評，每月收取27,000元租金；另於96年5
      、6 月將系爭房地出租他人，每月收取30,000元租金，其
      餘期間並未使用收益系爭房地。
    (三)又初秋亮生前曾以系爭房地為擔保，向合作金庫銀行辦理
      貸款850 萬元，需按月繳納本息，此筆貸款在初秋亮去世
      後由丙○○代為清償，丙○○業將此筆債權讓予被告，因
      上開貸款係初秋亮生前所負債務，應由全體繼承人共同繼
      承，被告自得主張以受讓之前揭債權與本件應返還之債務
      抵銷。
三、兩造不爭執之事實：
    (一)被繼承人初秋亮於87年8 月28日死亡，原告丙○○、乙○○、甲○○及被告丁○○為其繼承人，均未拋棄繼承權。
    (二)被繼承人初秋亮所有之系爭房地，應由原告丙○○、乙○○、甲○○及被告丁○○共同繼承取得，繼承人迄未請求
      分割遺產，被繼承人亦未以遺囑定分割遺產之方法。
    (三)被告自93年12月15日起至95年12月13日止，將系爭房地出
      租與訴外人游景評，並收取每月租金27,000元。
四、兩造均同意本件爭點如下：
    (一)87年8 月28日起至93年12月14日止及96年1 月1 日之後，
      被告是否仍有出租系爭房地並領取每月27,000元租金之事
      實？
    (二)被告是否應給付自93年12月15日起至返還之日止相以當於
      租金之不當得利予原告及其他共有人全體？
    (三)原告丙○○代償之系爭合作金庫銀庫行貸款債務，是否為
      被繼承人初秋亮本人所借債務？
    (四)被告丁○○得否主張受讓上開原告丙○○對於全體繼承人
      之債權，將該債權與本件之租金債務相互抵銷？
五、本院對上開爭點之判斷：
    (一)關於「87年8 月28日起至93年12月14日止及96年1 月1 日
      之後，被告是否仍有出租系爭房地並領取每月27,000元租
      金之事實」之爭點部分：
      (1)查被告於96年1 月1 日之後，曾於96年5 、6 月將系爭
        房地出租他人經營滷味店，每月租金30,000元，計收取
        2 個月共60,000元租金乙節，已據被告自認在卷（見被
        告96年12月18日出具之陳報狀、本院96年12月24日言詞
        辯論筆錄），是被告除自93年12月15日起至95年12月13
        日止曾出租系爭房屋並領取每月27,000元租金外（按此
        部分係兩造不爭執之事實），另於96年5 月及6 月亦有
        將系爭房地以每月30,000元出租之事實，堪予認定。
      (2)除上開認定之出租期間外，原告主張被告於其餘期間（
        即87年8 月28日繼承開始時起至93年12月14日止，以及
        96年1 月1 日之後至今為止）亦有出租系爭房地情事，
        則為被告否認，是依民事訴訟法第277 條前段規定，原
        告自應就此有利於己事實負舉證責任。原告雖提出原證
        3 即原告甲○○之台北區中小企業銀行活期儲蓄存款存
        褶影本、原證4 即原告乙○○之台北國際商業銀行客戶
        歷史資料查詢明細表各乙份，用以證明上情。惟該等資
        料僅得證明被告曾於91年4 月26日及91年5 月27日有各
        存入8,750 元至原告甲○○、乙○○帳戶之事實，至於
        被告將款項存入原告甲○○、乙○○帳戶之緣由，因有
        多種可能，在被告否認該款即係租金之分配款，原告復
        未提出其他佐證之情況下，尚難逕以上開證據認定被告
        存入原告帳戶之款項即係租金之分配款，故原告就其所
        為被告於其餘期間仍有出租系爭房地情事之主張，難認
        屬實，洵非可取。
    (二)關於「被告是否應給付自93年12月15日起至返還之日止相
      以當於租金之不當得利予原告及其他共有人全體」之爭點
      部分：
      (1)按繼承人有數人時，在分割遺產前，各繼承人對遺產全
        部為公同共有；又除公同關係所由規定之法律或契約另
        有規定外，公同共有物之處分，及其他權利之行使，應
        得公同共有人全體之同意，民法第1151條、第828 條第
        2 項分別定有明文。而前開規定所謂「其他權利之行使
        」，應包含公同共有物之使用收益、變更、保存、改良
        與管理行為，自屬當然。
      (2)查系爭房地係被繼承人初秋亮之遺產，由兩造共同繼承
        取得，兩造迄未請求分割遺產，被繼承人初秋亮亦未以
        遺囑定分割遺產之方法，為兩造所不爭執之事實，是依
        首揭規定，系爭房地即為兩造公同共有，其處分及權利
        之行使，自應得公同共有人全體之同意。而本件被告出
        租系爭房地，未得原告甲○○、乙○○之同意，為被告
        所不爭執，被告復未證明其有管理系爭房地之權限，故
        被告在未經全體繼承人同意下，逕自將系爭房地出租他
        人，自屬無權行為，被告收取租金，亦無法律上之原因
        ，應堪認定。
      (3)被告收取93年12月15日至95年12月13日止每月27,000元
        租金計648,000 元（27,000元×24月＝648,000 元）、
        收取96年5 、6 月每月30,000元租金計60,000元（30,0
        00元×2 月＝60,000元），共計708,000 元（648,000
        元＋60,000元＝708,000 元），係無法律上之原因而受
        有利益，致全體繼承人受有損害，被告自應將上開利益
        返還原告及全體繼承人。至原告主張被告於上述以外期
        間仍有出租系爭房地情事，因未能舉證證明，難信屬實
        ，既如前述，自難認被告除受有上開708,000 元之不當
        得利外，另有收取租金取得不當得利之情。此外，原告
        復未舉證證明被告有實際住居或使用系爭房地情事，因
        此亦難認被告因佔用系爭房地而受有相當於租金之不當
        得利，故原告請求被告返還之不當得利，於708,000 元
        範圍內為有理由，逾上開範圍之請求，則屬無據。
    (三)關於「原告丙○○代償之系爭合作金庫銀行貸款債務，是
      否為被繼承人初秋亮本人所借債務」之爭點部分：
      (1)查被繼承人初秋亮生前曾以系爭房地為擔保，向合作金
        庫銀行貸款850 萬元，並設定本金最高限額1,020 萬元
        抵押權予合作金庫銀行，該抵押權登記之設定人為初秋
        亮，債務人則為丙○○、初秋亮2 人，前揭借款債務業
        經原告丙○○代償完畢等情，有被告提出系爭房屋之建
        築改良物登記謄本在卷可稽，復為兩造所不爭執，堪信
        屬實。
      (2)又被繼承人初秋亮以系爭房地作為擔保，係為保證原告
        丙○○向合作金庫銀行敦化分行之2 筆借款，金額分別
        為800 萬元及50萬元，該2 筆借款已由花旗銀行板橋分
        行於88年2 月20日代為清償完畢，亦經本院向合作金庫
        銀行查詢明確，有該公司出具之民事陳報狀及所提匯款
        傳票影本2 紙附卷可憑。
      (3)以系爭房地為擔保所設定者既係最高限額抵押權，登記
        之債務人又為丙○○、初秋亮2 人，則丙○○、初秋亮
        2 人對合作金庫銀行在一定範圍內所負之不特定債務均
        為該抵押權擔保效力所及，至為明確。而該抵押債權人
        即合作金庫銀行業已陳明850 萬元之借款債務人為原告
        丙○○，被繼承人初秋亮僅為該債務之保證人，已如前
        述，故原告丙○○代償之合作金庫銀行上開貸款債務，
        非為被繼承人初秋亮本人所借債務，堪予認定。
      (4)被告雖辯稱向合作金庫銀行貸得之金錢有部分係用以償
        還初秋亮之前債務云云，惟並未就此舉證以實其說，且
        縱令屬實亦屬初秋亮與原告丙○○間另一債權債務關係
        ，與系爭合作金庫銀行貸款債務為原告丙○○所借債務
        之認定無涉，是被告所辯自不足採。
    (四)關於「被告丁○○得否主張受讓上開原告丙○○對於全體
      繼承人之債權，將該債權與本件之租金債務相互抵銷」之
      爭點部分：
      原告丙○○向合作金庫銀行清償之貸款債務，既係原告丙○○所借，而非被繼承人初秋亮所借債務，則原告丙○○
      加以清償後，自不對被繼承人初秋亮取得任何債權，且原
      丙○○對被繼承人並無其所指債權存在，即無可資讓與被
      告之債權，故被告以原告丙○○因代為清償初秋亮生前之
      貸款債務325 萬元而對初秋亮享有債權，丙○○已將該債
      權讓與被告為由，為抵銷之抗辯，非屬有據。
六、綜上所述，原告主張被告無法律上之原因，受有70, 8000元
    之租金利益，堪信為真實，故原告依不當得利法律關係，請
    求被告返還70,8000 元予原告及其他共有人全體，為有理由
    ，應予准許。逾上開範圍之請求，則無理由，應予駁回。
七、本件事證已臻明確，兩造所為之其他主張、陳述並所提之證
    據，經審酌後，認均與本件之結論無礙，不再一一論述，附
    此敘明。
八、訴訟費用負擔之依據：民事訴訟法第79條。
中    華    民    國    97    年    2     月    21    日
                  民事第二庭    法  官  程怡怡
以上正本係照原本作成
如對本判決上訴，須於判決送達後20日內向本院提出上訴狀
中    華    民    國    97    年    2     月    26    日
                                書記官  華海珍


司法院資訊處製作；財團法人民間司法改革基金會備份。
